臺灣高等法院刑事判決　　　　　　 96年度上更(一)字第489號
上　訴　人
即　被　告　丙○○
　　　　　　　　　　現於臺灣台北監獄台北分獄執行
選任辯護人　余忠益律師
上列上訴人因強盜等案件，不服臺灣板橋地方法院93年度訴字
第2319號，中華民國94年5月31日第一審判決（起訴案號：臺灣
板橋地方法院檢察署93年度偵字第18197號），提起上訴，經判
決後，由最高法院發回更審，本院判決如下：
    主  文
原判決關於丙○○強盜及定執行部分撤銷。
丙○○連續意圖為自己不法之所有，結夥三人以上，攜帶兇器，
以強暴至使不能抗拒，而取他人之物，處有期徒刑柒年捌月。
扣案之安全帽壹頂沒收。
    事  實
一、丙○○、李昆燁 (李昆燁業經判決確定)二人與年籍不詳名
    為「王仲文」及真實姓名年籍不詳、綽號「小豪」、「小亦
    」、「坤地」等滿十八歲之人，基於意圖自己不法所有之犯
    意聯絡，於民國 (下同)93 年5月28日凌晨3時28分許，在臺
    北縣板橋市○○路216號之「台糖超商」內，假借尋仇名義
    ，由丙○○持玩具槍抵住王逸平嚇令不許動，否則開槍，李
    昆燁及其他之人則分持鋁棒、機車大鎖，痛毆王逸平頭、手
    等部位，共同以強暴、脅迫之方式，致使王逸平不能抗拒，
    再由丙○○下手強行扯走王逸平所有掛於頸間之金項鍊一條
    (重4兩6錢，值新台幣6萬元)，得手後離去。
二、丙○○復基於意圖自己不法所有之概括犯意，又於93年10月
    30日上午11時許，頭戴安全帽，駕駛竊得為甲○○所有之N
    36-706號機車行經臺北縣中和市○○路某巷口時，手持瑞士
    刀打開刀刃，對著等紅綠燈駕駛機車之乙○○左側邊腰部附
    近讓乙○○看 (距離腰部22公分左右)，致乙○○不能抗拒
    而下車，乙○○下車後，又索取手機，乙○○拿出手機，丙
    ○○認手機不值錢並未取走，且表示乙○○可離去，迨丙○
    ○與乙○○各自坐回自己之機車之後，丙○○見乙○○褲袋
    內有皮夾，遂出手抽取該皮夾 (內有現金3000元、身份證、
    學生證、駕照、行照、健保卡) 離去。
三、嗣於93年11月10日凌晨零時40分許，丙○○駕駛上開N36-
    706 號重型機車，後載李昆燁到臺北縣中和市○○路692號
    之「四十張加油站」，因丙○○及李昆燁之前至該站為竊盜
    行為，為該站員工認出，隨即報警一同追捕，李昆燁當場為
    警制服逮捕。丙○○則逃逸，經員警及加油站員工追趕，始
    被逮獲，並扣得供其犯罪所用安全帽1頂。
四、案經臺北縣政府警察局中和分局報請臺灣板橋地方法院檢察
    署檢察官偵查起訴。
    理  由
一、訊據上訴人即被告唐哲固坦承於上開時、地曾夥同王仲文及
    「小豪」、「小亦」、「坤地」等人，共同毆打被害人王逸
    平及取走金項鍊一條等情，但辯稱: 是打完王逸平後，看見
    項鍊掉在地上才檢起帶走云云；被告亦坦承抽取乙○○之皮
    夾，但否認拿瑞士刀云云。
二、經查:
(一)被告所為事實欄一部分之犯行，已據被告丙○○於本院坦承
    於上開時、地取走上開金項鍊變賣，而被告唐哲於熙於原審
    亦自承有拉到王逸平之項鍊，所以走的時候就將項鍊帶走等
    語（見原審卷第22頁），核與證人許金源於警訊中所述相符
    ，並有上開金飾來源證明書一紙、金飾買入登記簿一本附卷
    可稽；被告丙○○等人持棒球棍共同毆打被害人王逸平等事
    實亦有上開監視器翻拍照片六幀在卷可參，是此部分之事實
    堪以認定。另被告丙○○等人之人數多達四、五人，且有持
    棒球棍、機車大鎖等物品，相較於徒手之被害人王逸平一人
    ，亦可認被告丙○○等人所為之強暴行為已使被害人王逸平
    客觀上達於不能抗拒之程度，當無疑義。又被告此部分之犯
    行，係證人王逸平於臺灣板橋地方法院開庭時，看到被告丙
    ○○，告訴法警，法警才通知刑事局在其到警局詢問，案發
    當時有人持球棒，小支長約70公分，大支長約100公分，其
    當時無法抵抗，因為被告敲得沒有力氣，其項鍊長度約垂到
    胸部以下等情，已據證人王逸平於本院前審審理時證述在卷
    (見本院上訴卷第355頁反面、第356、357頁)；雖該證人於
    本院前審審理時證稱是警察逼其指認被告二人，項鍊應該是
    掉在地上，無法確定李昆燁是否在於云云 (見同上卷第355
    反面）。惟本件既係證人王逸平主動舉發，豈有受警員脅迫
    陳述之理。況該證人王逸平於93年11月13日接受警局詢問時
    ，已明確指稱：「（你於何時？在何處遭人強盜？詳細情形
    如何？）於93年5月28日凌晨3時28分許，我當時在台北縣板
    橋市○○路216號的「台糖超商」內打彈珠台，突然有四名
    頭戴安全帽之歹徒闖入店內就走到我身旁，其中一名穿黑色
    衣服之男子手上拿著一把銀色槍抵住我並恐嚇我不許動，否
    則要向我開槍，另三人則持鋁棒及機車大鎖向我頭、手部位
    痛毆，然後該名黑衣男子就將我掛在脖子上之金項鍊強行扯
    走，我因心生畏懼而不敢反抗，該黑衣男子歹徒才作罷離去
    ，我遭強盜之時間約2、3分鐘」等語；復於93年11月24日在
    警局指認：「（警方排列嫌犯編號1-6請你當面指認有無當
    日強盜你之嫌犯？）有的，編號（2）之嫌犯「李昆燁」就
    是當日強盜財物及用大鎖打我之犯嫌，另編號（4）之嫌犯
    「丙○○」就是當日持槍強盜財物我之嫌犯，我非常肯定就
    是這二嫌。（你當面指認確認這二名犯嫌「丙○○」、「李
    昆燁」兩人，你與這一嫌有無仇恨？）沒有。」(見偵卷第
    144、149頁）。又按刑事訴訟法第一百五十九條之二關於傳
　  聞法則例外規定所指之「具有較可信之特別情況」，乃指陳
    述係在特別可信為真實之情況下所為者而言，例如被告以外
    之人出於自然之發言，或違反自己利益之陳述等特別情形均
    屬之。蓋被告以外之人在類此特別情況下所為之任意性陳述
    ，通常其虛偽之可能性偏低，若該項陳述為證明犯罪事實存
    否所必要，依上開規定，自得構成傳聞法則之例外，而承認
    其證據能力。證人王逸平係於93年11月13日、93年11月24日
    接受警詢距其於本院前審95年5月19日審理時到庭作證，已
    相隔逾一年半，而該警詢時之陳述，因距離本案查獲時甚近
    ，記憶清晰，且係未受他人左右而出於自然之陳述，其嗣於
    審判中之證言，或因時隔日久，記憶模糊致未能清楚陳述，
    或因與被告同庭應訊，昧於人情而故為有利於被告之證詞足
    認其警詢時之記憶應較審理時清晰，且顯然較無外力干擾或
    介入而為陳述，其復未陳述有何違法取供或其他不自由之情
    形，自堪認其於警詢所為證述之客觀外部情況，當有可信性
    特別情況。參以其證述涉及被告有無強盜之事實，乃用以證
    明被告犯罪與否，是其證詞對被告犯罪事實之存否具有必要
    性，亦堪認定。從而，應認證人王逸平之警詢筆錄符合前述
    「可信性」及「必要性」要件，倘其於警詢時所為之證述與
    審理中不符，其先前之陳述具有較可信之特別情況，且為證
    明犯罪事實存否所必要者，自得為證據。是證人王逸平於警
    詢時之供述較彼於原審之上開供述為可採，足見證人王逸平
    係於不能抗拒之情形下被搶走項鍊。被告所辯: 是打完王逸
    平後，看見項鍊掉在地上才檢起帶走云云，乃卸責之詞，委
    無可採。被告丙○○此部分所為，應構成結夥三人以上、攜
    帶凶器強盜罪甚明。
(二)被告所為事實欄二部分之犯行，已據證人乙○○於本院前審
    審理時證稱：「那天我騎車經過案發地點等紅綠燈，他騎車
    經過我的左邊停下，他問我在看什麼？我說沒有，就騎走了
    。他就跟在我的旁邊，叫我停車，我就停在路邊，他叫我下
    車，我不理他，他就從外套口袋拿出壹把瑞士刀，他叫我下
    車，我就下車，他叫我到旁邊人行道上，我們兩人就一起走
    過去。停下來後他手搭我肩膀上，問我有無手機？我手機拿
    出來，他可能覺得不值錢就沒有拿去，之後他表示我可以走
    了，我就坐回機車上，他也坐回機車上，他看到我褲子口袋
    有皮夾，他直接抽了就騎走了。」、「（問：在機車上，他
    拿出瑞士刀時有無將刀刃打開？）有。」、「刀子距離我左
    側邊腰部附近（當庭比出刀子的距離，經當庭以尺量為22
    公分左右），刀子有對著我，他是要讓我看的樣子。」、「
    （問：被告拿出刀子時，你不敢反抗，才會下車？）是的。
    」、「（問：你會拿手機給他看，也是因為不敢反抗他？）
    是的。」等語 (見本院上訴卷第201至204頁)。被告固未持
    瑞士刀威逼乙○○交出皮夾；惟被告確手持瑞士刀打開刀刃
    ，對著等紅綠燈駕駛機車之乙○○左側邊腰部附近讓乙○○
    看(距離腰部22公分左右)，致乙○○不能抗拒而下車，乙○
    ○下車後，又索取手機，乙○○拿出手機，丙○○認手機不
    值錢並未取走，且表示乙○○可離去，迨丙○○與乙○○各
    自坐回自己之機車之後，丙○○見乙○○褲袋內有皮夾，遂
    出手抽取該皮夾，顯見當時2人仍在現場，衡諸現場氣氛，
    乙○○仍在不能抗拒之情況下，任由被告抽取皮夾而去，雖
    被告抽取皮夾時，未持瑞士刀脅迫乙○○交出，但被告丙○
    ○此部分行為，仍應構成強盜罪。
三、核被告所為事實欄一部分之犯行，係犯刑法第330條第1款之
    加重強盜罪。被告行為時，修正前刑法第28條規定：「二人
    以上共同實施犯罪之行為者，皆為正犯」；修正後刑法第28
    條規定：「二人以上共同實行犯罪之行為者，皆為正犯」。
    修正後刑法第28條規定之共同正犯，基於個人責任原則及法
    治國人權保障，限於直接從事構成犯罪事實之行為者（含共
    謀共同正犯），排除「陰謀共同正犯」及「預備共同正犯」
    之類型，是修正後之共同正犯之可罰性要件之範圍業已限縮
    。惟本件情形，被告係直接從事犯罪構成要件行為，不論依
    修正前、後之規定，均成立共同正犯，依最高法院九十五年
    十一月七日九十五年第二十一次刑事庭會議決議意旨，自應
    逕行適用裁判時法。被告就此部分之犯行，與李昆燁及年籍
    不詳名為「王仲文」、真實姓名年籍不詳、綽號「小豪」、
    「小亦」、「坤地」等滿十八歲之人間，有犯意聯絡、行為
    分擔，為共同正犯。被告所為事實欄二部分之犯行，則犯刑
    法第328條第1項之強盜罪。又被告行為後，刑法第56條連續
    犯之規定，業於94年1月7日修正公布刪除，並於95年7月1日
    施行，則被告之犯行，因行為後新法業已刪除連續犯之規定
    ，此刪除雖非犯罪構成要件之變更，但顯已影響行為人刑罰
    之法律效果，自屬法律有變更，依新法第2條第1項規定，比
    較新、舊法結果，仍應適用較有利於被告之行為時法律即舊
    法論以連續犯。被告所犯上開2罪，雖一為普通強盜罪，一
    為加重強盜罪，惟後者僅屬加重條件不同，而得認屬同一罪
    名，其既係基於概括犯意為之，應屬連續犯，應依修正前刑
    法第56條規定論以加重強盜一罪，並加重其刑。
四、原審就被告之犯行予以論罪科刑固非無見，惟查原審就上開
    犯罪事實，認事用法均屬有誤。被告仍執前詞提起上訴，雖
    無理由，惟原判決既有違誤，就關於被告上開部分及定執行
    部分，應予撤銷改判。爰審酌被告丙○○素行不佳，正值青
    年，本可奮發向上，竟捨此不由，反而結夥三人以上，攜帶
    兇器強盜，危害社會治安甚鉅等一切情狀，量處有期徒刑7
    年8月。
五、至刑法第38條係將原條文第1項第3款所列之「因犯罪所得之
    物」修正為「因犯罪所生或所得之物」，並將「左列」修正
    為「下列」、「犯人」修正為「犯罪行為人」，此乃均係用
    語之明確化，條文實際內容並未修正，是無新舊法之比較之
    問題，自應逕行適用裁判時法。扣案之安全帽1頂，係被告
    所有供犯前揭犯行所用之物，業據其供承在卷，爰依刑法第
    38條第1項第2款規定宣告沒收。另持以為事實欄一部分犯行
    之玩具槍、機車大鎖、鋁棒，及被告持以為事實欄二脅迫乙
    ○○下車，及索取手機部分之瑞士刀1把及雖均為被告或共
    犯所有之物，然未扣案，為免將來執行困難，爰不併諭知沒
    收，附此敘明。
據上論斷，應依刑事訴訟法第369條第1項前段、第364條、第299
條第1項前段、刑法第28條、第330條第1項、第38條第1項第2款
、修正前刑法第56條，判決如主文。
本案經檢察官吳國南到庭執行職務。
中　　華　　民　　國　　96　　年　　9 　　月　　20　　日
 　　　　　　　　 刑事第十六庭審判長法　官　葉騰瑞
             　　　                 法　官　莊明彰
                   　　　           法　官　吳鴻章
以上正本證明與原本無異。
如不服本判決，應於收受送達後十日內向本院提出上訴書狀，其
未敘述上訴之理由者並得於提起上訴後十日內向本院補提理由書
（均須按他造當事人之人數附繕本）。
                                    書記官　魏淑娟
中　　華　　民　　國　　96　　年　　9 　　月　　20　　日
附錄：本案論罪科刑法條全文
中華民國刑法第330條
（加重強盜罪）
犯強盜罪而有第 321 條第 1 項各款情形之一者，處 7 年以上有
期徒刑。
前項之未遂犯罰之。
